最高法院刑事判決　　　　　　　九十四年度台上字第二五一號
　　上　訴　人　甲○○
　　　　　　　　　　　　號
　　選任辯護人　黃勝和律師
上列上訴人因違反著作權法案件，不服台灣高等法院中華民國九
十三年九月三日第二審更審判決（九十三年度上更(一)字第三六三
號，起訴案號：台灣基隆地方法院檢察署八十九年度偵字第二四
五四號），提起上訴，本院判決如下：
    主  文
原判決撤銷，發回台灣高等法院。
    理  由
本件原判決認定：上訴人甲○○係設於台北縣汐止市○○○路○
段八十四號十三樓「英倫唱片有限公司」（以下稱英倫唱片公司
）之負責人，明知如原判決附表所示「阿甘正傳」等光碟片，為
美商派拉蒙影片股份有限公司（以下稱派拉蒙公司）享有著作財
產權之物，並授權協和育樂股份有限公司（以下稱協和公司）代
理在台灣地區發行，竟於民國八十八年一月間，接受不詳名字之
林姓成年港商以每片新台幣（下同）十元之代價訂購如原判決附
表所示之電影光碟，上訴人未經派拉蒙公司及協和公司之許可，
竟基於意圖銷售而擅自重製之方法侵害他人著作財產權之概括犯
意，重製如原判決附表所示之電影光碟片，並基於偽造文書及行
使之概括犯意，在接受訂單後，旋於八十八年一月七日，先在台
北縣汐止市利用不知情之某刻印店偽造「協和育樂股份有限公司
」印章一枚並蓋用於委託書上，假冒協和公司名義委託英倫唱片
公司壓製如原判決附表所示之電影光碟片之委託書，偽造不實內
容之「委託書」，甲○○再以每片七元之代價，並提出該不實之
委託書，於八十七年一月十二日、同年七月二十六日，利用不知
情之公司會計王美珍下單，委由設於台北縣汐止市○○路○段一
九二之一號一樓之「德恩富科技股份有限公司」（以下稱德恩富
公司）重製生產，該公司乃指派業務員黃淑華辦理訂約事宜。上
訴人即利用不知情之王美珍，偽以英倫唱片公司股東呂水圳為英
倫公司代表人名義，偽造呂水圳之署押及盜用呂水圳存放在公司
之印章，以偽造「切結書」（八十八年一月十二日一張、八十八
年七月二十六日二張，在代表人欄各偽造「呂水圳」之署押一枚
、各盜蓋「呂水圳」之印章而生印文一枚），切結委由德恩富公
司重製生產之電影光碟片，均已取得著作權人之合法授權之不實
內容；復以上開相同方法，偽以呂水圳為英倫唱片公司代表人名
義，與德恩富公司簽約，偽造「訂單暨承攬合約書」（八十八年
一月十二日一張，編號八七三九八二、八十八年七月二十六日二
張，編號分別為八七二八一一、八七二八一二，在甲方負責人欄
下各偽造「呂水圳」之署押一枚、各盜蓋「呂水圳」之印章而生
印文一枚），再交付黃淑華，黃淑華攜回德恩富公司，並進行壓
製光碟片工作，均足以生損害於協和公司及呂水圳本人。嗣於八
十八年九月十日，上訴人取得原判決附表所示之光碟片後，輾轉
交付儲康寧進儲基隆「尚志貨櫃站」報關出口時，為財政部基隆
關稅局驗關人員查驗時查獲，並扣得如原判決附表所示之光碟片
共計一萬一千片等情。因而撤銷第一審之科刑判決，改判論上訴
人以連續意圖營利，而以重製於光碟之方法侵害他人之著作財產
權罪，判處有期徒刑壹年，扣案如原判決附表所示之光碟片、委
託書上偽造之「協和育樂股份有限公司」印文壹枚、訂單暨承攬
合約書及切結書上偽造之「呂水圳」署押共陸枚均沒收，固非無
見。
惟查：（一）按刑事訴訟法第九十五條第一款規定：訊問被告應
先告知犯罪嫌疑及所犯所有罪名。罪名經告知後，認為應變更者
，應再告知。乃被告在刑事訴訟程序上應受告知之權利，旨在使
被告能充分行使防禦權，以維護審判程序之公平。其所謂「犯罪
嫌疑及所犯所有罪名」，除起訴書所記載之犯罪事實及所犯法條
外，自包含依刑事訴訟法第二百六十七條規定起訴效力所擴張之
犯罪事實及罪名，暨依同法第三百條規定變更起訴法條後之新罪
名。法院就此等新增或變更之罪名，均應於其認為有新增或變更
之情形時，隨時但至遲於審判期日前踐行上開告知之程序，使被
告知悉而充分行使其防禦權，始能避免突襲性裁判，而確保其權
益；否則，如僅就原起訴之犯罪事實罪名調查、辯論終結後，擅
自擴及起訴書所記載者以外之犯罪事實或變更起訴書所引適用之
法條而為判決，就此等未經告知犯罪事實及新罪名而言，無異剝
奪被告依同法第九十六條、第二百八十九條等規定所應享有之辯
明罪嫌程序權，難謂於判決無影響，自屬於法不合。本件第一審
檢察官係以刑法第二百十六條、第二百十條之行使偽造私文書、
違反九十二年七月九日修正前著作權法第九十一條第一項之擅自
重製他人著作物罪嫌起訴，原判決變更起訴法條，改依九十二年
七月九日修正公布之著作權法第九十一條第三項論處其罪刑。原
審審判長於九十三年八月二十日審判期日，自應依上開規定將其
變更起訴書所引適用法條之新罪名踐行告知之程序，使上訴人得
以行使法律所賦予之防禦權，方為合法。乃原審審判長於審判期
日，僅告知其犯罪之嫌疑及所犯罪名（詳如起訴書及歷審判決書
所載，即起訴書所載刑法第二百十六條、第二百十條、著作權法
第九十一條第一項起訴；第一審判決記載之刑法第二百十六條、
第二百十條、著作權法第九十一條第二項。原審上訴審判決所載
之刑法第二百十六條、第二百十條、著作權法第九十一條第二項
、第九十四條【以上告知之著作權法法條均屬九十二年七月九日
修正公布前】為告知範圍），並未依法踐行告知其涉犯九十二年
七月九日公布施行之著作權法第九十一條第三項罪名之程序，有
其審判筆錄所載可考（見原審更一審卷第五十二頁），即遽行對
上訴人以九十二年七月九日公布之著作權法第九十一條第三項意
圖營利而以重製於光碟之方法侵害他人之著作財產權罪判決，其
所踐行之訴訟程序，即有未合。（二）科刑判決所認定之事實，
與其所採用之證據不相適合，即屬證據上理由矛盾。其認定事實
與卷證資料不符，亦有證據上理由矛盾之違誤。原判決理由內記
載：嗣於八十九年八月三十一日，由財政部基隆關稅局、法務部
調查局航業海員調查處，在基隆市○○街一○○號倉庫內，就扣
案光碟開箱會驗，並於八十九年四月十一日通知被害人派拉蒙公
司所委任之代理人郭戎（見原判決第三頁理由一第四至七行）。
如果無誤，似係指於八十九年四月一日通知被害人派拉蒙公司所
委任之代理人郭戎，而遲至八十九年八月三十一日始由財政部基
隆關稅局等單位就扣案光碟開箱會驗。惟上訴人所持有之上開光
碟，係於八十八年九月十日即被查獲，旋於八十九年「三月」三
十一日，由財政部基隆關稅局、法務部調查局航業海員調查處，
在基隆市○○街一○○號倉庫內，就扣案光碟開箱會驗，並於八
十九年四月十一日通知被害人派拉蒙公司所委任之代理人郭戎，
有會驗明細表及傳真稿件日期之記載在卷可稽（見第一審卷第一
四八頁）。原判決理由一、所引述之日期即與其所採用證據登載
之日期不合，有證據上理由矛盾之違誤。上訴意旨雖未指摘及此
，惟此均為本院得依職權調查之事項，應認原判決仍有撤銷發回
之原因。至原判決不另為無罪諭知部分，因公訴人認與前開論罪
部分之事實有裁判上一罪關係，依審判不可分之原則，應併予發
回，附此敘明。
據上論結，應依刑事訴訟法第三百九十七條、第四百零一條，判
決如主文。
中　　華　　民　　國　九十四　年　　一　　月　 十四　 日
                      最高法院刑事第九庭
                          審判長法官  林　增　福
                                法官  邵　燕　玲
                                法官  陳　世　雄
                                法官  陳　朱　貴
                                法官  張　春　福
      本件正本證明與原本無異
                                      書  記  官
中　　華　　民　　國　九十四　年　　一　　月 　二十　 日
                                                      V
